ACORDAO-COMPLETO-2532053

ACÓRDÃO 5248/2022 ATA 31/2022 - PRIMEIRA CÂMARA

VISTOS, relatados e discutidos estes autos referentes à Tomada de Contas Especial instaurada pelo Fundo Nacional de Saúde - FNS, em decorrência de irregularidades na gestão dos recursos públicos do Convênio 3.591/2004 (Siafi 510467) , celebrado entre a União, por intermédio do Ministério da Saúde, e a Secretaria de Estado de Saúde Pública do Rio Grande do Norte, tendo por objeto aquisição de equipamentos e de materiais permanentes, implantação de programa de manutenção preventiva e corretiva dos equipamentos de refrigeração e capacitação de técnicos nas áreas de hematologia e hemoterapia, visando ao fortalecimento do Sistema Único de Saúde - SUS. 
ACORDAM os Ministros do Tribunal de Contas da União, reunidos em sessão da 1ª Câmara, ante as razões expostas pelo Relator, em:
9.1. com fundamento nos arts. 1º, inciso I, 16, inciso II, e 18 da Lei 8.443/1992, c/c o art. 202, § 4º, do Regimento Interno/TCU, julgar regulares com ressalva as contas do Estado do Rio Grande do Norte e dar-lhe quitação;
9.2. com fulcro nos arts. 1º, inciso I, 16, inciso III, alínea b, 19, parágrafo único, e 58, inciso I, da Lei 8.443/1992, julgar irregulares as contas do Sr. George Antunes de Oliveira e aplicar-lhe multa, no valor de R$ 7.000,00 (sete mil reais) , fixando-lhe o prazo de 15 (quinze) dias, a contar da notificação, para que comprove, perante o Tribunal (art. 214, inciso III, alínea a, do Regimento Interno/TCU) , o recolhimento da dívida ao Tesouro Nacional, atualizada monetariamente desde a data do presente Acórdão até a do efetivo recolhimento, se for paga após o vencimento, na forma da legislação em vigor;
9.3. autorizar, caso requerido, nos termos do art. 26 da Lei 8.443/1992, o parcelamento da dívida em até 36 (trinta e seis) parcelas mensais e sucessivas, sobre as quais incidirão os correspondentes acréscimos legais (multa: atualização monetária) , esclarecendo ao responsável que a falta de pagamento de qualquer parcela importará no vencimento antecipado do saldo devedor (art. 217, § 2º, inciso II, do Regimento Interno/TCU) , sem prejuízo das demais medidas legais;   
9.4. autorizar, desde logo, a cobrança judicial da dívida, caso não atendida a notificação, nos moldes do art. 28, inciso II, da Lei 8.443/1992; e
9.5. encaminhar cópia deste Acórdão à Procuradoria da República no Estado do Rio Grande do Norte, com amparo no § 7º do art. 209 do Regimento Interno/TCU, bem como ao Fundo Nacional de Saúde, à Secretaria de Estado de Saúde do Rio Grande do Norte e ao Sr. George Antunes de Oliveira, para ciência.

TCE instaurada pelo FNS, em decorrência de irregularidades na gestão dos recursos de convenio pactuado para aquisição de equipamentos e de materiais permanentes, implantação de programa de manutenção preventiva e corretiva dos equipamentos de refrigeração e capacitação de técnicos nas áreas de hematologia e hemoterapia, visando ao fortalecimento do Sistema Único de Saúde  SUS.

Primeira Câmara

Estado do Rio Grande do Norte.

3. Responsáveis: Adelmaro Cavalcanti Cunha Junior (XXX.479.924-XX); Domício Arruda Câmara Sobrinho (XXX.192.974-XX); Estado do Rio Grande do Norte (08.241.739/0002-88); Eulália de Albuquerque Alves (XXX.105.344-XX); George Antunes de Oliveira (XXX.537.604-XX); Isaú Gerino Vilela da Silva (XXX.217.214-XX); José Ricardo Lagreca de Sales Cabral (XXX.276.324-XX); e Luiz Roberto Leite Fonseca (XXX.952.013-XX).

13.1. Ministros presentes: Benjamin Zymler (na Presidência) e Jorge Oliveira.
13.2. Ministro-Substituto convocado: Marcos Bemquerer Costa (Relator).

MARCOS BEMQUERER

Trata-se da Tomada de Contas Especial instaurada pelo Fundo Nacional de Saúde - FNS, tendo originalmente como responsáveis a Secretaria de Estado da Saúde Pública do Rio Grande do Norte - Sesap/RN, os Srs. Ruy Pereira dos Santos, Adelmaro Cavalcanti Cunha Júnior, Domício Arruda Câmara Sobrinho, Isaú Gerino Vilela da Silva, Luiz Roberto Leite Fonseca, José Ricardo Lagreca de Sales Cabral e George Antunes de Oliveira, além da Sra. Eulália de Albuquerque Alves, todos Secretários Estaduais de Saúde, respectivamente, nas gestões, 31/5/2005 a 30/3/2006, 6/4/2006 a 26/6/2008, 3/1/2011 a 2/5/2012, 5/6/2012 a 20/3/2013, 20/3/2013 a 31/12/2014, 29/4/2016 a 25/8/2016, 26/8/2016 a 09/05/2018, 1º/1/2015 a 29/4/2016, em decorrência de irregularidades na gestão dos recursos públicos do Convênio 3.591/2004 (Siafi 510467) , celebrado, em 8/9/2004, entre a União, por intermédio do Ministério da Saúde, e a aludida Secretaria de Estado de Saúde.
2.	O mencionado ajuste teve por objeto a aquisição de equipamentos e de materiais permanentes, a implantação de programa de manutenção preventiva e corretiva dos equipamentos de refrigeração e a capacitação de técnicos nas áreas de hematologia e hemoterapia, visando ao fortalecimento do Sistema Único de Saúde - SUS, conforme termo de convênio (peça 2, p. 8-15) .
3.	Após examinar o feito, o Tribunal proferiu o Acórdão 1669/2021-TCU-Segunda Câmara, por meio do qual decidiu rejeitar as alegações de defesa do Estado do Rio Grande do Norte, fixar-lhe novo e improrrogável prazo quinzenal para que comprovasse o recolhimento da dívida ao Fundo Nacional de Saúde, e cientificá-lo de que a liquidação tempestiva do débito, atualizado monetariamente, poderia sanear o processo, com julgamento pela regularidade com ressalva de suas contas, dando-se-lhe quitação (peça 82) .
4.	No voto condutor do mencionado decisum restou consignado que as contas do Sr. George Antunes de Oliveira seriam julgadas na oportunidade de decisão definitiva referente ao ente estadual, a fim de evitar descompasso processual.    
5.	Transcrevo, a seguir e com os ajustes de forma necessários, excerto da instrução da peça 138, elaborada no âmbito da Secretaria de Controle Externo de Tomada de Contas Especial - SecexTCE, em que a matéria destes autos foi assim historiada e examinada:
"HISTÓRICO
2. O convênio aqui tratado importou, inicialmente, na quantia de R$ 693.000,00, sendo R$ 630.000,00 a cargo do concedente, e R$ 63.000,00 a cargo do convenente (peça 2, p. 10) , tendo sido celebrado na data de 8/9/2004, na gestão do Secretário de Saúde Ivis Alberto Lourenço Bezerra de Andrade (peça 2, p. 15) . Os documentos assentes à peça 2, p. 19-40 trataram das prorrogações sucessivas da vigência do ajuste.
3. Os recursos a cargo do concedente foram transferidos por meio das ordens bancárias 2004OB406056, no valor de R$ 136.300,00, em 28/12/2004, e 2005OB901382, de R$ 493.700,00, com a data de crédito em 24/3/2005 (peça 2, p. 42, 46 e 47) . Os extratos relativos à movimentação financeira na conta específica do ajuste (conta 6.241-3, agência 3.795-8, do Banco do Brasil) estão assentes à peça 2, p. 69-159, peça 3, peça 4, p. 1-71, peça 8, peça 9 e peça 10.
4. O processo originou-se das constatações contidas no Parecer Gescon 886, de 3/8/2015, da Divisão de Convênios e Gestão do Ministério da Saúde, realizada na Secretaria de Saúde do Estado do Rio Grande do Norte, com o objetivo de avaliar a prestação de contas da execução física e financeira do objeto pactuado no Termo de Convênio 3.591/2014 (Siafi 510467) , em conformidade com o Decreto 6170, de 25/7/2007, com a Portaria Interministerial MP/MF/MCT 127, de 29/5/2008, de acordo com as Normas de Financiamento de Convênios e Contratos do Ministério da Saúde, e demais legislações pertinentes (peça 4, p. 76-80) , tendo reprovado a prestação de contas e apontada a necessidade de devolução de recursos ao Erário geridos irregularmente (peça 4, p. 83-84) .
5. O Parecer Gescon 779, de 8/9/2016 (peça 11, p. 58-62) , apresentou as irregularidades a seguir como motivadoras pela devolução de parte dos recursos do convênio:
	a) execução física do convênio em desacordo com o PTA, quanto à aquisição de equipamentos por valores superiores ao aprovado, no Plano de Trabalho, totalizando uma diferença a maior de R$ 47.698,99;
	b) ampliação do quantitativo dos equipamentos aprovados (2 unidades, sem anuência do FNS/MS) , e não aquisição de equipamentos previstos no PTA;
	c) solicitação à entidade, por meio de mensagem eletrônica constante nos autos do processo, de extratos bancários para complementação da prestação de contas, com a finalidade de emissão de parecer conclusivo, conforme a Nota Técnica 36, de 6/11/2014, referente ao valor de R$ 47.698,99 a maior que o aprovado no PTA, na aquisição de alguns equipamentos e passível de não aprovação;
	d) aquisição dos equipamentos com valores superiores aos previstos, com uma diferença a maior, no total de R$ 47.698,99, não acatada, visto que os preços praticados estão muito acima dos valores previstos no Plano de Trabalho Aprovado, conforme a Nota Técnica 36, de 06/11/2014; e
	e) valor referente aos equipamentos não adquiridos (dez unidades, no montante de R$ 103.986,00) está incluso no saldo do convênio a devolver.
6. O detalhamento do débito, realizado pelo Ministério da Saúde, consta a seguir (peça 11, p. 61) :
'Diante do exposto sugerimos a APROVAÇÃO R$ 429.771,04 e NÃO APROVAÇÃO no valor de R$ 430.169,04, sendo o valor de R$ 200.228,96 dos recursos do concedente e o valor de R$ 229.940,08 referente à aplicação no mercado financeiro que se encontram nos extratos e nos autos do processo com a situação (transferência judicial) , não restituído a conta do FNS/MS.
Notificando:
O Ex-Secretário Estadual de Saúde, Sr. Ruy Pereira dos Santos CPF XXX.479.464-XX gestor do período de 31/05/2005 a 30/03/2006, para que devolva o valor de R$ 37.879,00, referente à aquisição de equipamentos com preços superiores ao plano de trabalho aprovado, os cofres do FNS/MS, devidamente corrigido;
O Ex-Secretário Estadual de Saúde, Sr. Adelmaro Cavalcantí Cunha Júnior (CPF 230.479.92487, gestor do período de 06/04/2006 a 26/06/2008, para que devolva o valor de R$ 9.819,99, referente à aquisição de equipamento com preço superior ao plano de trabalho aprovado, aos cofres do FNS/MS, devidamente corrigido;
O Ex-Secretário Estadual de Saúde, Sr. Domício Arruda Câmara Sobrinho (CPF 056. 192.974-20) , gestor do período de 3/1/2011 a 2/5/2012, para que devolva o valor de R$ 6.993,85, referente aos valores bloqueados judicialmente/transferência aos cofres do FNS/MS, devidamente corrigido;
O Ex-Secretário Estadual de Saúde, Sr. Isaú Gerino Vilela da Silva (CPF XXX.217.214-XX) , gestor do período de 5/6/2012 a 20/3/2013, para que devolva o valor de R$ 206.612,05, referente aos recursos bloqueados judicialmente/transferência os cofres do FNS/MS, devidamente corrigido;
O Ex-Secretário Estadual de Saúde, Sr. Luiz Roberto Leite Fonseca (CPF XXX.952.013-XX) , gestor do período de 20/03/2013 a 31/12/2014, para que devolva o valor de R$ 82.532,68, referente aos recursos bloqueados judicialmente/transferência aos cofres do FNS/MS, devidamente corrigido;
O Ex-Secretário Estadual de Saúde, o Sr. José Ricardo Lagreca de Sales Cabral (CPF XXX.276.324-XX) , gestor de 1º/1/2015 a 29/4/2016, para que devolva o valor de R$ 83.933,31, referente aos recursos bloqueados judicialmente/transferência aos cofres do FNS/MS, devidamente corrigido;
A Ex-Secretária Estadual de Saúde a Sra. Eulália de Albuquerque Alves (CPF XXX.105.344-XX) , gestora de 29/4/2016 a 26/8/2016, para que devolva o valor de R$ 14.128,49, referente aos recursos bloqueados judicialmente/transferência, aos cofres do FNS/MS, devidamente corrigido;
O Sr. George Antunes ele Oliveira, Secretário de Estado da Saúde Pública do RN, CPF XXX.537.604-XX, gestor de 26/8/2016 até a presente data solidariamente com a Secretaria de Saúde do estado do RN, para devolver o valor de R$ 38.269,67, referente ao item 9 do parecer.'
7.	O Relatório Completo do Tomador de Contas 070/2017 (peça 1, p. 55-66) , acompanhando entendimento do instaurador da TCE, caracterizou a responsabilidade dos Srs. Ruy Pereira dos Santos (CPF XXX.881.464-XX) , Adelmaro Cavalcanti Cunha Júnior (CPF 230.479.92487) , Domício Arruda Câmara Sobrinho (CPF XXX.192.974-XX) , Isaú Gerino Vilela da Silva (CPF XXX.217.214-XX) , Luiz Roberto Leite Fonseca (CPF XXX.952.013-XX) , José Ricardo Lagreca de Sales Cabral (CPF XXX.276.324-XX) , George Antunes de Oliveira (CPF XXX.537.604-XX) e da Sra. Eulália de Albuquerque Alves (CPF XXX.105.344-XX) , estes na condição de Secretários de Saúde do Estado do Rio Grande do Norte, e da Secretaria Estadual de Saúde do Rio Grande do Norte.
8.	O Relatório de Auditoria 440/2018 do Controle Interno (peça 1, p. 80-83) retrata as questões relatadas no Relatório de Tomada de Contas Especial.
9.	 Diante disso, a Secretaria de Controle Interno certificou a irregularidade das contas (peça 1, p. 84) , acompanhado do parecer do dirigente do órgão de controle interno (peça 1, p. 86-87) , tendo o Ministro de Estado da Saúde, Sr. Gilberto Occhi, registrado o conhecimento das conclusões daquele órgão de controle interno (peça 1, p. 90) .
10. A presente tomada de contas especial foi autuada, no TCU, em 1º/10/2018, dando início à fase externa da TCE.
10.1. À peça 16, consta a instrução inicial, em que foram efetuadas as análises relativas aos documentos constantes dos autos, tendo sido efetuada proposta de citar os responsáveis constantes do preâmbulo da presente instrução. O Diretor da 2ª Diretoria da Secex-TCE prolatou o seu pronunciamento, na peça 17, efetuando algumas alterações na proposta da peça 16, sendo a mesma (peça 17) corroborada pelo Secretário da Secex-TCE (peça 18) .
10.2. Destarte, foram efetuadas as citações constantes do pronunciamento do Diretor da 2ª Diretoria da Secex-TCE (peças 27 a 41) , consoante se observa dos avisos de recebimento assentes nas peças 46 a 60.
10.3. À peça 76, foram efetuadas as análises relativas às citações realizadas, tendo sido proposto o mérito em relação às pessoas físicas constantes do preâmbulo da presente instrução, bem como a rejeição das alegações de defesa apresentadas pelo Estado do Rio Grande do Norte, por meio de seu procurador, e a fixação de novo e improrrogável prazo para recolhimento do débito, pelo ente público. A proposta foi corroborada pelo então Diretor e Secretário da Unidade Técnica (peças 77 e 78) .
10.4. O TCU, por meio do Acórdão 1669/2021-TCU-Segunda Câmara, em seu item 9.3, peça 82, rejeitou as alegações de defesa do Estado do Rio Grande do Norte e, nos termos do art. 12, §§1º e 2º, da Lei 8.443/1992, e do art. 202, §§ 2º e 3º, do Regimento Interno/TCU, fixou novo e improrrogável prazo de 15 (quinze) dias, para que o aludido ente federado comprovasse, perante este tribunal, o recolhimento, a favor do Fundo Nacional de Saúde, das importâncias constantes dos subitens 9.3.1 e 9.3.2, desse acórdão.
10.5. A notificação do Acórdão 1669/2021-TCU-Segunda Câmara se deu por meio do Ofício 4620/2021-TCU/Seproc, dirigido ao Procurador-Geral do Estado, Carlos Frederico Braga Martins, peça 96, cuja ciência se deu em 16/4/2021, peça 127.
10.6. Considerando que não houve recolhimento do débito, pelo Estado do Rio Grande do Norte, aos cofres do Fundo Nacional de Saúde, consoante pesquisa Sisgru, de peça 134, e dos demonstrativos de débito de peças 135/136, encaminhram-se os presentes autos, à Secex-TCE, para instrução de mérito, nos termos do item 9.4, do Acórdão 1669/2021-TCU-Segunda Câmara.
ANÁLISE DOS PRESSUPOSTOS DE PROCEDIBILIDADE DA IN/TCU 71/2012
Verificação de Eventual Prejuízo ao Contraditório e Ampla Defesa
11. Verifica-se que, em relação aos Srs. Ruy Pereira dos Santos (CPF XXX.881.464-XX) , Adelmaro Cavalcanti Cunha Júnior (CPF XXX.479.924-XX) , cujas gestões se deram, respectivamente, entre 31/5/2005 a 30/3/2006 e 6/4/2006 a 26/6/2008, houve o transcurso de mais de dez anos desde os fatos geradores, sem que tivesse havido a notificação dos responsáveis pela autoridade administrativa federal competente (art. 6º, inciso II, c/c art. 19, da IN-TCU 71/2012, modificada pela IN-TCU 76/2016) , pois os recursos transferidos e as despesas impugnadas referem-se aos exercícios de  2005 a 2008, e o responsável Ruy Pereira dos Santos foi notificado, sobre as irregularidades, pela autoridade administrativa competente, pela primeira vez, em 12/9/2016, enquanto o Sr. Adelmaro teria sido notificado, na data de 9/9/2016, conforme descrito no Relatório Completo do Tomador de Contas Especial (peça 1, p. 63 e 64) , e comprovado por notificações e avisos de recebimento juntados a estes autos (peças 11, p. 52 e 55, 107 e 110) .
12. Ainda assim, não foi possível afirmar, na etapa processual de análise inicial e proposta de citação, ter ocorrido prejuízo ao contraditório e à ampla defesa, que deve ser analisado a cada caso concreto, com demonstração de prejuízo efetivo, sob pena de violar-se a regra de imprescritibilidade das ações de cobrança de dano ao erário (Acórdão 3457/2017-TCU-Segunda Câmara, Rel. Ministro Marcos Bemquerer; Acórdão 461/2017-TCU-Primeira Câmara, Rel. Ministro Walton Alencar Rodrigues; Acórdão 2850/2016-TCU-Plenário, Rel. Ministro Vital do Rêgo; Acórdão 854/2016-TCU-Plenário, Rel. Ministro Benjamin Zymler) . Ademais, o prejuízo à ampla defesa e ao contraditório decorrente da citação tardia deve ser efetivamente demonstrado pelo responsável, com a indicação do obstáculo ou dificuldade concreta que implicou em prejuízo à defesa, não sendo suficiente a mera alegação (Acórdão 1304/2018-TCU-Primeira Câmara, Rel. Ministro Bruno Dantas) . Nesse sentido, considerando os elementos coligidos aos autos, até aquele momento, entendeu-se possível o seguimento desta tomada de contas especial, em relação a esses dois responsáveis, com suas citações pelo valor integral do débito apurado.
13. Em relação aos demais responsáveis, entende-se que não há prejuízo ao contraditório e ampla defesa, uma vez que não houve o transcurso de mais de dez anos desde o fato gerador sem que tenha havido sua notificação pela autoridade administrativa federal competente (art. 6º, inciso II, c/c art. 19, da IN/TCU 71/2012, modificada pela IN/TCU 76/2016) , pois os recursos transferidos e as despesas impugnadas referem-se aos exercícios de 2011 a 2016, tendo sido os valores geridos nas datas das respectivas administrações dos secretários de saúde do Estado, e os demais responsáveis sido notificados sobre as irregularidades, pela autoridade administrativa competente, conforme descrito no item VI, do Relatório Completo do Tomador de Contas Especial 070/2017 (peça 1, p. 63-64) .
Valor de Constituição da TCE
14. Verifica-se, também, que o valor original do débito apurado (sem juros) é de R$ 430.175,30, portanto, superior ao limite mínimo de R$ 100.000,00, na forma estabelecida conforme os arts. 6º, inciso I, e 19, da IN/TCU 71/2012, modificada pela IN/TCU 76/2016.
VERIFICAÇÃO DA EXISTÊNCIA DE OUTROS DÉBITOS
15. Em atenção ao comando contido no item 9.4, do Acórdão 1772/2017-TCU-Plenário, da relatoria do Exmo. Ministro-Substituto Augusto Sherman Cavalcanti, e em atendimento ao disposto no art. 6º, § 1º, da Instrução Normativa TCU 71/2012, informam-se os demais processos em tramitação no Tribunal, nos quais foi constatada a existência de outros débitos imputáveis aos responsáveis arrolados nestes autos:
	Responsável
	Processos

	Domício Arruda Câmara Sobrinho (CPF XXX.192.974-XX) 
	Não existem outros processos de cobrança no TCU. 

	Ruy Pereira dos Santos (CPF XXX.881.464-XX) 
	TC Processo 029.654/2017-3 (aberto) .

	Adelmaro Cavalcanti Cunha Júnior (CPF XXX.479.924-XX) 
	TC Processo 029.654/2017-3 (aberto) .

	Isaú Gerino Vilela da Silva (CPF XXX.217.214-XX) 
	TCE Processo 034.594/2017-5 (aberto) .
TCE Processo 029.654/2017-3 (aberto) .

	Luiz Roberto Leite Fonseca (CPF XXX.952.013-XX) 
	TCE Processo 034.594/2017-5 (aberto) .

	José Ricardo Lagreca de Sales Cabral (CPF XXX.276.324-XX) 
	TCE Processo 001.323/2006-5 (aberto) .

	Eulália de Albuquerque Alves (CPF XXX.105.344-XX) 
	TCE Processo 029.654/2017-3 (aberto) .

	George Antunes de Oliveira (CPF XXX.537.604-XX) 
	Não existem outros processos de cobrança no TCU.

EXAME TÉCNICO
Esgotamento da via administrativa do Ministério da Saúde para ressarcimento do dano
16. Preliminarmente, oportuno consignar que, nos termos do art. 23, § 1º, do Decreto 7.827/2012, foram esgotadas, na via administrativa de controle interno do Ministério da Saúde, as medidas para ressarcimento do dano, conforme notificações aos responsáveis constantes do item VI, do Relatório do Tomador de Contas Especial 070/2017 (peça 1, p. 63-64) .
Caracterização das irregularidades geradoras do dano ao erário
17. Extrai-se, da situação sintetizada na seção 'histórico', desta instrução, bem como da instrução e pronunciamento da subunidade (peças 14 e 17) , que foram identificados, como ilícitos geradores do dano, as seguintes irregularidades:
'Ocorrência 1: superfaturamento na aquisição de equipamentos com recursos oriundos do Fundo Nacional de Saúde, repassados por meio do Convênio 3.591/2004 (Siafi 510467) ;
Responsáveis: Ruy Pereira dos Santos (CPF XXX.881.464-XX) e Adelmaro Cavalcanti Cunha Júnior (CPF XXX.479.924-XX) .
Condutas: Autorizar a aquisição de equipamentos, com recursos federais do Sistema Único de Saúde, repassados pelo Fundo Nacional de Saúde à Secretaria Estadual de Saúde do Rio Grande do Norte, com ocorrência de superfaturamento, realizadas com recursos financeiros repassados por meio do Convênio 3.591/2004 (Siafi 510467) ,  sem a observância das normas legais e regulamentares (art. 13, inciso X, da Portaria ANVISA 802/1998) , e art. 37, caput, art. 3º, caput, e inciso IV do art. 43 da Lei 8.666/1993, propiciando a não consecução dos objetivos estabelecidos no plano de trabalho, e causando prejuízo ao Erário;
Nexo de Causalidade: Na condição de secretários de saúde do Estado, são gestores dos recursos e responsáveis pela autorização de pagamentos referente à aquisição de equipamentos, nos quais houve superfaturamento, tendo como consequência a não comprovação da boa e regular aplicação dos recursos, dando causa a provável dano ao erário.
Culpabilidade: Não há elementos que permitam concluir pela boa-fé dos responsáveis. É razoável afirmar que era possível, aos responsáveis, ter consciência da consequência dos atos, sendo-lhes exigível conduta diversa, no sentido de efetuar as aquisições sem ocorrência de superfaturamento.
Dispositivos violados: art. 37, caput, da Constituição Federal, art. 3º, caput, e inciso IV do art. 43 da Lei 8.666/1993.
Evidência: Parecer Gescon 779, de 8/9/2016 (peça 11, p. 58-62) .
Ocorrência 2: Utilização de recursos em despesas estranhas à finalidade do convênio (recursos bloqueados judicialmente) .
Responsáveis: Estado do Rio Grande do Norte (CNPJ 08.241.754/0001-45) , Domício Arruda Câmara Sobrinho (CPF XXX.192.974-XX) , Isaú Gerino Vilela da Silva (CPF XXX.217.214-XX) , Luiz Roberto Leite Fonseca (CPF XXX.952.013-XX) , José Ricardo Lagreca de Sales Cabral (CPF XXX.276.324-XX) e Eulália de Albuquerque Alves (CPF XXX.105.344-XX) .
Conduta: Autorizar/permitir a utilização dos recursos do convênio, com recursos federais do Sistema Único de Saúde, repassados à Secretaria Estadual de Saúde do Estado do Rio Grande do Norte, em despesas estranhas à consecução dos objetivos do ajuste;
Nexo de Causalidade: Na condição de secretários de saúde do Estado, são gestores dos recursos e responsáveis pela autorização/permissão de pagamentos em despesas em desacordo com o plano de trabalho do convênio, propiciaram o não atingimento das finalidades propostas no ajuste, tendo como consequência a não comprovação da boa e regular aplicação dos recursos, dando causa a provável dano ao erário. Em relação ao Estado do Rio Grande do Norte, a aplicação de recursos em objeto diverso do estabelecido no convênio ocasionou utilização indevida dos recursos federais, por desvio de finalidade previsto no plano de trabalho do ajuste.
Culpabilidade: Não há elementos que permitam concluir pela boa-fé dos responsáveis. É razoável afirmar que era possível, aos responsáveis, ter consciência da consequência dos atos, sendo-lhes exigível conduta diversa, no sentido de evitar o bloqueio judicial dos recursos e/ou recompor o saldo da conta específica do convênio;
Dispositivos violados: art. 22 da Instrução Normativa STN 001/1997, e art. 54, inciso II, da Portaria Interministerial MP/MF/CGU 127/2008;
Evidência: Parecer Gescon 779, de 8/9/2016 (peça 11, p. 58-62) .
Ocorrência 3: Ausência de devolução do saldo existente na conta do convênio.
Responsáveis: George Antunes de Oliveira (CPF XXX.537.604-XX) e Estado do Rio Grande do Norte (CNPJ 08.241.754/0001-45) .
Conduta: Não proceder à devolução dos valores dos saldos existentes na conta do convênio, firmado com recursos federais do Sistema Único de Saúde, repassados à Secretaria Estadual de Saúde do Estado do Rio Grande do Norte;
Nexo de Causalidade: Na condição de secretários de saúde do Estado, são gestores dos recursos e responsáveis pela autorização/permissão de pagamentos em despesas em desacordo com o plano de trabalho do convênio, propiciou o não atingimento das finalidades propostas no ajuste, tendo como consequência a não comprovação da boa e regular aplicação dos recursos, dando causa a provável dano ao erário. Em relação ao Estado do Rio Grande do Norte, a não devolução do saldo dos recursos do convênio e provável aplicação de recursos em objeto diverso do estabelecido no convênio, ocasionou utilização indevida dos recursos federais, por desvio de finalidade previsto no plano de trabalho do ajuste.
Culpabilidade: Não há elementos que permitam concluir pela boa-fé do responsável. É razoável afirmar que era possível, ao responsável, ter consciência da ilicitude de tal ato, sendo-lhe exigível conduta diversa, no sentido de restituir os saldos financeiros remanescentes na conta específica do ajuste, com base no valor atualizado.
Dispositivos violados:   art. 37, caput, c/c o art. 70, parágrafo único, da Constituição da República Federativa do Brasil; art. 9, do Decreto-lei 200/1967; art. 66 do Decreto 93.872/1986; art. 21, § 6º, da Instrução Normativa STN 001/1997; art. 57 da Portaria Interministerial MP/MF/CGU 127/2008, e art. 60 da Portaria Interministerial MP/MF/CGU 424/2016;
Evidência: Parecer Gescon 779, de 8/9/2016 (peça 11, p. 58-62) .'
18.  Em cumprimento ao item 9.3, do Acórdão 1669/2021-TCU-Segunda Câmara (peça 82) , foi efetuada notificação de dívida (Ofício 4620/2021-TCU/Seproc, de 9/2/2021, peça 96) , a fim de que o Estado do Rio Grande do Norte efetuasse o recolhimento do débito a seu encargo, considerando que as alegações de defesa analisadas foram rejeitadas, conforme transcrição no decisum mencionado. A notificação do Acórdão 1669/2021-TCU-Segunda Câmara se deu por meio do Ofício 4620/2021-TCU/Seproc, dirigido ao Procurador-Geral do Estado, Carlos Frederico Braga Martins, peça 96, cuja ciência se deu em 16/4/2021, peça 127.
19. Considerando que não houve recolhimento do débito, pelo Estado do Rio Grande do Norte, aos cofres do Fundo Nacional de Saúde, consoante pesquisa Sisgru, de peça 134, e dos demonstrativos de débito de peças 135/136, resta apenas propor o mérito das contas do responsável ente público, nos termos do item 9.4, do Acórdão 1669/2021-TCU-Segunda Câmara. Destarte, cumpridas as etapas processuais, desde logo se propõe o julgamento pela irregularidade das contas do Estado do Rio Grande do Norte, além da condenação em débito, conforme já apurado.
CONCLUSÃO
20. Em face da análise promovida na seção 'Exame Técnico', verifica-se que o Estado do Rio Grande do Norte não observou o prazo fixado pelo Acórdão 1669/2021-TCU-Segunda Câmara, para recolher a dívida informada, diante do que deverá ter suas contas julgadas irregulares, com a condenação ao pagamento do débito apurado. Por fim, os demais arrolados no processo já tiveram o julgamento das suas contas, conforme verifica-se no item 9.2, do mencionado acórdão."
6.	Diante dessa análise, a SecexTCE propõe ao Tribunal (peças 138, p. 8 e 9, 139 e 140) :
	6.1. julgar irregulares as contas do Estado do Rio Grande do Norte, nos termos dos arts. 1º, inciso I, 16, inciso III, alínea 'b', da Lei 8.443/1992, c/c os 19 e 23, inciso III, da mesma Lei, condenando-o ao pagamento das importâncias a seguir especificadas, atualizadas monetariamente e acrescidas dos juros de mora, calculadas a partir das datas discriminadas até a data da efetiva quitação do débito, fixando-lhe o prazo de 15 (quinze) dias, para que comprove, perante o Tribunal, o recolhimento das referidas quantias ao Fundo Nacional de Saúde, nos termos do art. 23, inciso III, alínea 'a', da citada lei, c/c o art. 214, inciso III, alínea 'a', do Regimento Interno do TCU:
Débito do Estado do Rio Grande do Norte:
	Data
	Valor (R$) 

	27/5/2011
	1.600,19

	4/4/2012
	5.393,66

	10/7/2012
	1.526,96

	18/9/2012
	4.150,19

	26/9/2012
	1.778,00

	9/11/2012
	28.945,01

	30/11/2012
	74.618,63

	24/1/2013
	151,60

	24/1/2013
	151,60

	7/2/2013
	95.006,43

	8/2/2013
	151,16

	12/3/2013
	132,47

	22/3/2013
	18,69

	8/4/2013
	151,16

	3/7/2013
	303,08

	9/8/2013
	161,58

	13/9/2013
	151,16

	30/9/2013
	150,41

	18/11/2013
	342,56

	9/12/2013
	570,30

	24/12/2013
	162,11

	12/5/2014
	10.152,03

	14/1/2014
	173,56

	12/3/2014
	169,10

	13/3/2014
	174,23

	3/9/2014
	8.348,50

	23/9/2014
	10.812,39

	9/10/2014
	184,00

	28/10/2014
	10,46

	5/11/2014
	5,79

	13/11/2014
	177,64

	13/10/2015
	208,30

	15/12/2015
	220,81

	4/3/2016
	1.494,00

	8/3/2016
	442,05

	11/3/2016
	9.421,63

	15/3/2016
	422,91

	21/3/2016
	18.200,00

	30/3/2016
	2.244,99

	28/7/2016
	14.128,49

	1º/6/2011
	7.680,03

	1º/6/2011
	30.589,64

	6.2. autorizar, desde logo, nos termos do art. 28, inciso II, da Lei 8.443/1992, c/c o art. 219, inciso II, do RI/TCU, a cobrança judicial das dívidas, caso não atendida a notificação;
	6.3. autorizar, desde logo, com fundamento no art. 26, da Lei 8.443/1992, c/c o art. 217, do Regimento Interno do TCU, caso seja do interesse do responsável, o parcelamento da dívida em até 36 parcelas, incidindo, sobre cada uma, os encargos legais devidos, sem prejuízo de alertá-lo de que, caso opte por essa forma de pagamento, a falta de comprovação do recolhimento de qualquer parcela implicará o vencimento antecipado do saldo devedor, nos termos do art. 26, parágrafo único, e 59, da Lei 8.443/1992, c/c o art. 217, § 2º, do Regimento Interno do TCU; e
	6.4. encaminhar cópia da deliberação ao Procurador-Chefe da Procuradoria da República no Estado do Rio Grande do Norte, nos termos do § 3º do art. 16 da Lei 8.443/1992, c/c o § 7º do art. 209 do Regimento Interno do TCU, para adoção das medidas cabíveis; e comunicar-lhe que, o relatório e o voto que a fundamentarem, podem ser acessados por meio do endereço eletrônico www.tcu.gov.br/acordaos e que, caso haja interesse, o Tribunal pode enviar-lhe cópia desses documentos, sem qualquer custo."
7.	O Ministério Público junto ao TCU, representado pelo Procurador Sérgio Ricardo Costa Caribé, assim se manifestou acerca da proposta da unidade técnica (peça 141) :
"Trata-se de tomada de contas especial (TCE) instaurada pelo Fundo Nacional de Saúde (FNS) em razão de irregularidades identificadas na execução do Convênio 3.591/2004, cujo objeto consistiu na 'aquisição de equipamentos e materiais permanentes, implantação de programa de manutenção preventiva e corretiva dos equipamentos técnicos de refrigeração e capacitação de técnicos nas áreas de hematologia e hemoterapia' (peça 2, p. 8-15) .
2. O valor total de recursos previsto para a implementação do objeto foi de R$ 693.000,00, sendo R$ 630.000,00 oriundos do FNS e R$ 63.000,00 correspondentes à contrapartida a ser aportada pelo ente convenente. A totalidade dos recursos federais foi descentralizada por intermédio de duas ordens bancárias, emitidas em 28/12/2004 e 24/3/2005.
3. No relatório de TCE, a entidade concedente concluiu pela ocorrência de dano ao erário no montante de R$ 430.169,04.  Como o Convênio 3.591/2004 foi celebrado diretamente com a Secretaria de Saúde Pública do Governo do Estado do Rio Grande do Norte (SES/RN) , o tomador de contas atribuiu a responsabilidade pelas irregularidades verificadas ao próprio ente federado e aos secretários estaduais de saúde que estiveram à frente da gestão da SES/RN no período compreendido entre maio de 2005 e abril de 2016 (peça 1, p. 65-66) .
4. Foram as seguintes as irregularidades que ensejaram a instauração desta TCE:
	a)  Ocorrência 1: superfaturamento na aquisição de equipamentos com recursos do Convênio 3.591/2004; 
	b)  Ocorrência 2: utilização de recursos em despesas estranhas à finalidade do convênio (recursos bloqueados judicialmente) ; e 
	c)  Ocorrência 3: ausência de devolução do saldo existente na conta do convênio.
5. As falhas foram objeto de citação do Estado do Rio Grande do Norte, como também de vários ex-secretários estaduais de saúde. Após a análise das alegações de defesa apresentadas pelos responsáveis que se manifestaram nos autos, na instrução acostada à peça 76, a Secretaria de Controle Externo de Tomada de Contas Especial  (Secex-TCE) considerou que deveriam ser afastados os débitos decorrentes do indício de superfaturamento na aquisição de equipamentos (Ocorrência 1 supra) e da utilização de recursos bloqueados judicialmente para a quitação de despesas estranhas à finalidade do convênio (Ocorrência 2) . Com relação à ausência de devolução do saldo existente na conta corrente específica do ajuste, a Secex-TCE concluiu ter restado configurado o débito, cuja responsabilidade pelo ressarcimento, ainda de acordo com a unidade instrutiva, deveria recair, exclusivamente, sobre o ente federado.
6. Nesse contexto, a unidade técnica inicialmente propôs (peças 76, p. 26, 77 e 78) :
	a) considerar parte dos responsáveis revéis e acatar parcialmente as alegações de defesa dos demais;
	b) julgar regulares com ressalva as contas dos responsáveis; e 
	c) fixar novo e improrrogável prazo, de quinze dias, para que o Estado do Rio Grande do Norte efetuasse o recolhimento do valor original de R$ 38.269,67.
7. Em minha primeira manifestação neste processo (peça 80) , aquiesci somente em parte à análise perpetrada e à proposta de encaminhamento elaborada pela Secex-TCE. Naquela ocasião, concordei com o afastamento do débito constatado no âmbito da Ocorrência 1, tendo em vista que - em inobservância ao que preceitua a jurisprudência desta Corte de Contas - o suposto superfaturamento na aquisição de equipamentos teria sido apurado exclusivamente com referência nos valores previstos no plano de trabalho do ajuste, e não nos preços praticados no mercado. Divergi, entretanto, da análise perpetrada em relação à utilização de recursos em despesas estranhas à finalidade do convênio (Ocorrência 2) , em razão de reputar que não foram acostados aos autos os elementos indispensáveis à comprovação da aplicação dos respectivos valores na mesma função governamental da área de saúde, o que impossibilitou a conclusão pela ocorrência do mero desvio de objeto alegado pela unidade instrutiva. 
8. Quanto à Ocorrência 3, em linha com a Secex-TCE, concluí que a irregularidade referente à não devolução do saldo existente na conta do convênio aos cofres federais não havia sido elidida. Dissenti, todavia, da proposta formulada no sentido de fixar novo e improrrogável prazo para que o estado recolhesse a importância correspondente ao débito remanescente. Isso porque, como não foram elididas as ocorrências 1 e 2, reputei que não houve o atendimento do requisito previsto no artigo 202, §§ 2º e 3º, do Regimento Interno do TCU (RI/TCU) para que se pudesse adotar o aduzido procedimento. Dessa forma, propus, em essência, que as contas do Estado do Rio Grande do Norte e as do Sr. George Antunes de Oliveira fossem julgadas irregulares, com a respectiva condenação em débito (de forma proporcional às falhas atribuídas a cada responsável) , bem como com a cominação de sanção pecuniária ao ex-gestor. 
9. No voto que precedeu o Acórdão 1669/2021-TCU-Segunda Câmara, Vossa Excelência concordou, em essência, com o posicionamento deste Parquet especial, tendo ponderado, porém, que o débito proveniente da Ocorrência 3 deveria ser atribuído exclusivamente ao ente federado beneficiário dos recursos, como também anuído à proposta da unidade técnica de fixar novo e improrrogável prazo para o recolhimento dos valores, medida que foi levada a efeito por meio da deliberação supracitada. Como o Estado do Rio Grande do Norte não observou o prazo fixado para proceder à quitação da dívida, neste momento, a Secex-TCE propõe, em pronunciamentos convergentes, julgar irregulares as contas do ente político e condená-lo ao pagamento das importâncias apuradas em consequência das irregularidades verificadas no âmbito das ocorrências 2 e 3.
10. Com as devidas vênias, mais uma vez, concordo apenas parcialmente com o deslinde sugerido pela unidade técnica para este processo.
11. Com efeito, o não cumprimento do prazo estabelecido no Acórdão 1669/2021-TCU-Segunda Câmara para que fosse efetuado o recolhimento, a favor do FNS, das importâncias apuradas como débito no âmbito desta TCE impõe o julgamento pela irregularidade das contas do ente federado, com a respectiva condenação em débito, nos termos dos parágrafos 2º, 3º e 4º do inciso IV do artigo 202 do RI/TCU. Nada obstante, uma vez verificada a existência de débito, pondero que tal julgamento deva ter como fundamento o artigo 16, inciso III, alínea  'c' ('dano ao Erário decorrente de ato de gestão ilegítimo ou antieconômico') , em vez da alínea 'b', do mesmo dispositivo, indicada pela unidade técnica.
12. Verifico, ainda, que, novamente, não houve manifestação quanto à forma como devem ser julgadas as contas do Sr. George Antunes de Oliveira. Esse aspecto já havia sido destacado em meu parecer precedente, ocasião em que propus o julgamento pela irregularidade das citadas contas, devido à contribuição do responsável para a materialização da irregularidade referente à ausência de devolução do saldo existente na conta específica do convênio (Ocorrência 3) . 
13. Na mesma linha, no voto condutor do Acórdão 1669/2021-TCU-Segunda Câmara, Vossa Excelência consignou que 'o Sr. George Antunes de Oliveira era quem estava à frente da secretaria estadual de saúde à época em que o órgão concedente pleiteou a devolução desses recursos federais e, portanto, resta configurada sua responsabilidade no tocante a essa irregularidade'. Todavia, tendo em vista a concessão de novo e improrrogável prazo ao Estado do Rio Grande do Norte para recolhimento do débito, 'a fim de evitar descompasso processual', deixou-se 'para apreciar as contas do referido responsável na oportunidade de decisão definitiva referente ao ente federado' (grifamos) , ou seja, no momento em que se encontra este processo.
14. Portanto, em razão da constatação de responsabilidade do ex-gestor no âmbito da irregularidade apurada na Ocorrência 3, neste momento, em que se aprecia o mérito processual, devem suas contas ser julgadas irregulares. Não tendo sido verificada, no caso vertente, a incidência da prescrição da pretensão punitiva deste Tribunal (consoante conclusão registrada no parecer deste MP/TCU acostado à peça 80) , não vislumbro óbice para que também lhe seja aplicada a multa prevista no artigo 58 da Lei 8.443/1992. 
15. Diante do exposto, este membro do Ministério Público de Contas renova suas vênias por concordar apenas parcialmente com o deslinde sugerido pela Secex-TCE e propõe os seguintes ajustes/acréscimos na proposta de encaminhamento formulada:
	a) utilizar o artigo 16, inciso III, alínea 'c' como fundamento para o julgamento pela irregularidade das contas do Estado do Rio Grande do Norte;
	b) julgar irregulares as contas do Sr. George Antunes de Oliveira; e 
	c) aplicar ao Sr. George Antunes de Oliveira a multa prevista no artigo 58 da Lei 8.443/1992." 
	É o Relatório.

Edward Mitchel Duarte Amaral (OAB/RN 9.231-B), representando Ruy Pereira dos Santos; Carlos Frederico Braga Martins, representando Estado do Rio Grande do Norte; e Daniel Freire Oliveira da Costa (OAB/RN 6.077), representando Adelmaro Cavalcanti Cunha Junior e José Ricardo Lagreca de Sales Cabral.

Procurador Sergio Ricardo Costa Caribé.

TOMADA DE CONTAS ESPECIAL. CONVÊNIO. AQUISIÇÃO DE EQUIPAMENTOS E MATERIAIS PERMANENTES, IMPLANTAÇÃO DE PROGRAMA DE MANUTENÇÃO PREVENTIVA E CORRETIVA DOS EQUIPAMENTOS DE REFRIGERAÇAO E CAPACITAÇÃO DE TÉCNICOS NAS ÁREAS DE HEMATOLOGIA E HEMOTERAPIA. IMPUGNAÇÃO PARCIAL DAS DESPESAS REALIZADAS. NÃO DEVOLUÇÃO DO SALDO DE CONVÊNIO. CITAÇÃO SOLIDÁRIA DO ENTE FEDERADO E DE EX-SECRETÁRIOS ESTADUAIS DE SAÚDE. AFASTAMENTO DA RESPONSABILIDADE DE EX-GESTORES QUANTO AOS DÉBITOS DECORRENTES DA UTILIZAÇÃO DOS RECURSOS PARA OUTRA FINALIDADE, EM ATENDIMENTO À DECISÃO JUDICIAL. MANUTENÇÃO DA RESPONSABILIDADE DO EX-GESTOR QUANTO À FALTA DE DEVOLUÇÃO DO SALDO REMASCENTE DO CONVÊNIO. ACÓRDÃO 1.669/2021 - 2ª CÂMARA: CONCESSÃO DE NOVO E IMPRORROGÁVEL PRAZO AO ESTADO DO RIO GRANDE DO NORTE PARA RECOLHIMENTO DO DÉBITO. COMPROVAÇÃO DO CUMPRIMENTO DA OBRIGAÇÃO PECUNIÁRIA PELO ENTE FEDERADO. CONTAS REGULARES COM RESSALVA DO ESTADO, COM QUITAÇÃO. CONTAS IRREGULARES DE EX-GESTOR COM MULTA.

TOMADA DE CONTAS ESPECIAL (TCE)

Secretaria de Controle Externo de Tomada de Contas Especial - SecexTCE.

Submeto à apreciação deste Colegiado a Tomada de Contas Especial instaurada pelo Fundo Nacional de Saúde - FNS, em decorrência de irregularidades na gestão dos recursos públicos do Convênio 3.591/2004 (Siafi 510467) , celebrado entre a União, por intermédio do Ministério da Saúde, e a Secretaria de Estado de Saúde Pública do Rio Grande do Norte.
2.	 O referido ajuste teve por objeto aquisição de equipamentos e de materiais permanentes, implantação de programa de manutenção preventiva e corretiva dos equipamentos de refrigeração e capacitação de técnicos nas áreas de hematologia e hemoterapia, visando ao fortalecimento do Sistema Único de Saúde - SUS, conforme termo de convênio (peça 2, p. 8-15) .
3.	Para a implementação do objeto pactuado foi acordado o emprego do montante de R$ 693.000,00, sendo R$ 630.000,00 à conta do concedente e R$ 63.000,00 de contrapartida do convenente.
4.	Na  fase interna desta TCE, foram incluídos no polo de responsabilização, além do Estado do Rio Grande do Norte, vários ex-Secretários Estaduais de Saúde, segundo a atuação de cada um deles, em decorrência da impugnação de parte das despesas realizadas com recursos públicos federais do Convênio 3.591/2004.
5.	No âmbito desta Corte de Contas, a Secretaria de Controle Externo de Tomada de Contas Especial - SecexTCE, após examinar os autos, promoveu as citações dos responsáveis a seguir especificados, diante das ocorrências discriminadas:
	5.1. ocorrência 1: superfaturamento na aquisição de equipamentos com recursos oriundos do Fundo Nacional de Saúde, repassados por meio do Convênio 3.591/2004 (Siafi 510467) . Responsáveis: Ruy Pereira dos Santos e Adelmaro Cavalcanti Cunha Júnior, Secretários Estaduais de Saúde, respectivamente, nas gestões de 31/5/2005 a 30/3/2006 e de 6/4/2006 a 26/6/2008;
	5.2. ocorrência 2: utilização de recursos em despesas estranhas à finalidade do convênio (recursos bloqueados judicialmente) . Responsáveis: Estado do Rio Grande do Norte, Srs. Domício Arruda Câmara Sobrinho, Isaú Gerino Vilela da Silva, Luiz Roberto Leite Fonseca e José Ricardo Lagreca de Sales Cabral, bem como a Sra. Eulália de Albuquerque Alves, Secretários Estaduais de Saúde, respectivamente, nas gestões de 3/1/2011 a 2/5/2012, de 5/6/2012 a 20/3/2013, de 20/3/2013 a 31/12/2014, de 29/4/2016 a 25/8/2016 e de 1º/1/2015 a 29/4/2016;
	5.3. ocorrência 3: ausência de devolução do saldo existente na conta corrente específica do convênio. Responsáveis: George Antunes de Oliveira, Secretário Estadual de Saúde, na gestão de 26/8/2016 a 09/05/2018 e Estado do Rio Grande do Norte.
6.	Feitas as comunicações processuais, o Estado do Rio Grande do Norte, os Srs. Domício Arruda Câmara Sobrinho, José Ricardo Lagreca de Sales Cabral e Adelmaro Cavalcanti Cunha Júnior, bem como o espólio do Sr. Ruy Pereira dos Santos, representado por sua inventariante, a Sra. Ana Maria de Brito, apresentaram as suas defesas, respectivamente, às peças 72, 61, 69, 70 e 66. Já os demais responsáveis (Srs. Isaú Gerino Vilela da Silva, Luiz Roberto Leite Fonseca e George Antunes de Oliveira, além da Sra. Eulália de Albuquerque Alves) não se manifestaram, tornando-se revéis, nos termos do art. 12, § 3º, da Lei 8.443/1992.
7.	Nas defesas acostadas aos autos os ex-gestores citados alegaram, no essencial, que, por decisão judicial, os recursos financeiros das contas bancárias vinculadas à Secretaria de Estado da Saúde Pública do Rio Grande do Norte - Sesap/RN foram sequestrados para pagamento de dívidas do Estado do Rio Grande do Norte, e, nesse contexto, esses responsáveis não tinham o controle dessa situação atípica. Afirmaram que a responsabilidade pela restituição dos valores do convênio deveria recair exclusivamente no ente federado. 
8.	Acolhendo essa argumentação de defesa, tanto a unidade técnica quanto o Parquet concluíram pelo afastamento da responsabilidade dos ex-Secretários Estaduais de Saúde no que se refere ao uso dos recursos públicos constantes da conta específica da avença, por força de decisão judicial, para quitação de dívidas do Estado do Rio Grande do Norte, alheias ao objeto pactuado no Convênio 3.591/2004. 
9.	No Voto que proferi (peça  83) , ao analisar o mérito destes autos, anui às conclusões desses pareceres uniformes, por entender que o emprego do saldo constante da conta específica do convênio para quitação de dívidas do ente federado, por decisão judicial, não deve ser imputado a ex-Secretários de Estado, tendo em vista que tais ex-gestores não poderiam ter impedido o cumprimento da decisão judicial, muito embora pudessem ter acionado o departamento jurídico do governo para explicar que os recursos federais da conta específica tinham destino acordado com a União. 
10.	 Foi então proferido o Acórdão 1669/2021-TCU-Segunda Câmara (peça 82) , que julgou regulares as contas dos ex-Secretários de Estado (com exceção do Sr. George Antunes de Oliveira) , afastando suas responsabilidades no tocante ao cumprimento de decisão judicial que determinou a utilização de recursos do convênio em tela para quitação de dívidas do ente federado, bem como concedeu novo e improrrogável prazo para que o Estado do Rio Grande do Norte recolhesse a favor do Fundo Nacional de Saúde tanto as importâncias referentes a pagamentos de dívidas daquele ente federado, efetuados em decorrência de bloqueios judiciais, quanto os valores relacionados à não devolução do saldo remanescente do Convênio 3.591/2004.
11.	A propósito, quanto à ocorrência relativa à ausência de devolução do saldo existente na conta corrente específica do convênio, ressalto que a responsabilidade também foi imputada ao Sr. George Antunes de Oliveira, Secretário Estadual de Saúde, na gestão de 26/8/2016 a 09/05/2018, que não se manifestou nestes autos, tornando-se revel, nos termos do art. 12, § 3º, da Lei 8.443/1992, de tal forma que não há como eliminar a irregularidade constatada tampouco afastar a responsabilidade da autoria da falta praticada, devendo ser dado o desfecho sugerido pelo Parquet, no sentido de julgar irregulares as contas do mencionado ex-gestor e aplicar-lhe a multa prevista no artigo 58, inciso I, da Lei 8.443/1992. 
12.	 Nesse sentido, ressalto que deixei consignado no Voto condutor do mencionado Acórdão 1669/2021-TCU-Segunda Câmara que as contas do Sr. George Antunes de Oliveira seriam julgadas somente na oportunidade de decisão definitiva referente ao ente estadual, a fim de evitar eventual descompasso processual. Não obstante tal informação, considero importante trazer à memória as ponderações que fiz naquela ocasião sobre a atuação do aludido responsável para que não pairem dúvidas sobre a gravidade da irregularidade cometida (peça  83) : 
"31. Acerca do saldo remanescente do Convênio 3.591/2004, não foi anexada aos autos qualquer documentação capaz de comprovar a devolução dessa quantia ao concedente, de tal forma que permanece o débito incialmente apontado. 
32. O que se observa é que, em julho de 2016, os extratos bancários de fundos de investimento e de poupança indicavam um saldo remanescente de recursos federais, no montante total de R$ 38.269,67 (peça 11, p. 60) . Devendo ser ressaltado que o Sr. George Antunes de Oliveira era quem estava à frente da secretaria estadual de saúde à época em que o órgão concedente pleiteou a devolução desses recursos federais e, portanto, resta configurada sua responsabilidade no tocante a essa irregularidade.   
33. Assim, restou caracterizada ofensa ao Parágrafo Quarto da Cláusula Quarta do instrumento firmado (peça 2, p. 11) , pela qual o convenente obrigou-se a recolher à conta única do Tesouro Nacional, no prazo improrrogável de 30 (trinta) dias após a conclusão ou extinção do convênio, o saldo remanescente dos recursos financeiros repassados, inclusive os rendimentos da aplicação financeira.
34. Todavia, tendo em vista a concessão de novo e improrrogável prazo ao Estado do Rio Grande do Norte para recolhimento do débito ora apurado, que abordarei a seguir, deixo para apreciar as contas do Sr. George Antunes de Oliveira na oportunidade de decisão definitiva referente ao ente federado, a fim de evitar descompasso processual. 
35. Ainda quanto ao débito referente a esse saldo remanescente, considerando que a quantia em questão encontrava-se depositada em conta da titularidade do Estado do Rio Grande do Norte, conforme extratos relativos à movimentação financeira na conta específica do ajuste (conta 6.241-3, agência 3.795-8, do Banco do Brasil) , recai apenas no ente público a obrigação de sua restituição aos cofres do Tesouro Nacional, não devendo ser imputado débito ao ex-secretário estadual de saúde."
13.	Decorrido o prazo estipulado no Acórdão 1669/2021-TCU-Segunda Câmara sem que fosse efetuado o recolhimento, a favor do FNS, das importâncias apuradas como débito no âmbito desta TCE,  a Secretaria de Controle Externo de Tomada de Contas Especial - SecexTCE propôs o julgamento pela irregularidade das contas do ente federado, tendo o Parquet concordado com esse encaminhamento, contudo, alterando a fundamentação legal indicada pela unidade técnica para o artigo 16, inciso III, alínea c, da Lei 8.443/1992 ("dano ao Erário decorrente de ato de gestão ilegítimo ou antieconômico") , em vez da alínea b, do mesmo dispositivo.
14.	Contudo, após os autos terem sido encaminhados ao gabinete deste Relator, o Governo do Estado do Rio Grande do Norte, por meio do Ofício n. 1906/2022/SESAP, datado de 15 de julho de 2022, encaminhou documentação que comprova ter ocorrido o ressarcimento do dano imputado por esta Corte àquele ente federado (peças 142 a 146) , de tal forma que cabe julgar as contas do Estado do Rio Grande do Norte regulares com ressalva e dar-lhe a quitação da dívida de que trata o subitem 9.3 do Acórdão 1669/2021-TCU-Segunda Câmara.
15.	Por fim, nos termos fixados no Acórdão 1441/2016-TCU-Plenário (relator Min. Benjamin Zymler e redator Min. Walton Alencar Rodrigues) , registro a inocorrência da prescrição da pretensão punitiva do TCU no presente caso, podendo ser aplicada a multa indicada no item 11 precedente.
16.	Isso porque entre a data de 1º/06/2011, em que ocorreu a irregularidade referente à não devolução do saldo remanescente do Convênio 3.591/2004, e o dia 18/6/2019, em que se deu o ato ordinatório da citação do Sr. George Antunes de Oliveira (peça 18) , não transcorreu o prazo geral de prescrição punitiva de dez anos indicado no art. 205 do Código Civil. 
	Ante o exposto, voto por que seja adotada a deliberação que ora submeto a este Colegiado.
T.C.U., Sala das Sessões, em 6 de setembro de 2022.
MARCOS BEMQUERER COSTA
Relator